【裁判字號】    97,易緝,179
【裁判日期】    980327
【裁判案由】    詐欺
【裁判全文】
臺灣板橋地方法院刑事判決             97年度易緝字第179號
公  訴  人  臺灣板橋地方法院檢察署檢察官
被      告  乙○○
選任辯護人  馮志剛律師
上列被告因詐欺案件，經檢察官提起公訴（95年度偵字第19094
號），本院判決如下：
    主  文
乙○○無罪。
    理  由
一、公訴意旨略以：被告乙○○（原名黃旗雲）與丙○○（另經
    檢察官為不起訴處分確定）原為夫妻關係，雙方於民國88年
    6 月28日離婚，被告明知其業已積欠鉅額債務並無清償能力
    ，竟基於意圖為自己不法所有之概括犯意，自85年5 月21日
    起至86年1 月27日止，以其子在澳洲需生活費及學費、家庭
    生活所需、同事需繳納遺產稅等事由向告訴人甲○○借款，
    使告訴人陷於錯誤陸續交付共計新臺幣（下同）二百三十一
    萬三千元予被告，被告則先於87年5 月25日簽發本票共十一
    紙交予告訴人，復於88年3 月8 日由其與丙○○共同簽發本
    票五紙交予告訴人，再於88年6 月17日以丙○○名義簽發支
    票二紙交予告訴人收執。詎被告於85年11月6 日起至87年2
    月10日止僅清償二十二萬一千二百五十元後，即拒不返還其
    餘借款，上開本票、支票屆期亦皆未兌現，屢經催討，被告
    均避不見面，告訴人始知受騙。因認被告所為，係涉犯刑法
    第339 條第1 項之詐欺取財罪等語。
二、按犯罪事實應依證據認定之，無證據不得認定犯罪事實，刑
    事訴訟法第154 條第2 項定有明文。次按認定犯罪事實，須
    依證據，而所謂證據，係指合法之積極證據就犯罪事實能為
    具體之證明者而言；又認定不利於被告之事實，須依積極證
    據，苟積極證據不足為不利於被告事實之認定時，即應為有
    利於被告之認定，更不必有何有利之證據，最高法院30年上
    字第816 號判例意旨可資參照。復按刑法第339 條第1 項詐
    欺取財罪之成立，須以意圖為自己或第三人不法所有，而以
    詐術使人將本人或第三人之物交付為要件。再所謂以詐術使
    人交付，必須被詐欺人因其詐術而陷於錯誤，若其所用方法
    ，不能認為詐術，亦不致使人陷於錯誤，即不構成該罪。最
    高法院46年台上字第260 號判例意旨復可參照。再者，民事
    債務當事人間，若有未依債務本旨履行給付之情形，依一般
    社會經驗而言，原因非一，其因不可歸責之事由致無法給付
    ，或因合法主張抗辯事由而拒絕給付，甚至債之關係成立後
    ，始行惡意遲延給付，皆有可能，非必出於自始無意給付之
    詐欺犯罪一端，故於別無積極證據之情形下，尚難僅以單純
    債務不履行之客觀狀態，即推定被告自始即有不法所有之意
    圖而逕以詐欺罪責相繩，合先敘明。
三、本件公訴意旨認被告涉有上開詐欺罪嫌，無非係以被告坦承
    向告訴人借款之供述、證人即告訴人甲○○、證人丙○○於
    偵查及本院審理中之證述暨上開支票五紙、退票理由單二紙
    、電匯單十四紙、本票十六紙為主要論據。訊據被告固坦承
    其於上開時間向告訴人借得前揭款項，其間除曾償還約二、
    三十萬元外，其餘款項迄未清償等事實，惟堅決否認有何詐
    欺之犯行，辯稱：伊與告訴人係鄰居，伊係因家庭開支、小
    孩在澳洲求學之學費、生活費，暨前夫丙○○生意上之周轉
    需要而向告訴人借款，其間亦曾陸續償還部分款項，並拿珠
    寶予告訴人典當，本預期可以其約三百萬元之退休金及前夫
    丙○○古董生意、前夫家中之輪胎生意等收入償還告訴人，
    惟其退休金先一步遭其銀行同事拿去清償，前夫部分亦未協
    助償還，方無法還款，伊並非蓄意詐騙告訴人等語。
四、證據能力部分：
(一)按被告以外之人（含共同被告）於審判外之言詞或書面陳述
    ，除法律有規定者外，不得作為證據，刑事訴訟法第159 條
    第1 項定有明文。是證人即告訴人甲○○、證人即同案被告
    丙○○於偵查中在檢察事務官前所為之證述，就被告乙○○
    而言，均為審判外之陳述，無證據能力。
(二)復按證人應命具結；證人依法應具結而未具結者，其證言不
    得作為證據，刑事訴訟法第186 條第1 項本文前段、第158
    條之3 分別定有明文。又刑事審判上之共同被告，係為訴訟
    經濟等原因，由檢察官或自訴人合併或追加起訴，或由法院
    合併審判所形成，其間各別被告及犯罪事實仍獨立存在，故
    共同被告對其他共同被告之案件而言，為被告以外之第三人
    ，本質上屬於證人，司法院大法官會議釋字第582 號解釋意
    旨可資參照。是偵查中之同案被告丙○○就被告乙○○而言
    ，乃係立於證人之地位，如欲以其所為之陳述作為認定其餘
    共同被告犯罪事實之證據，即應踐行訊問證人之法定程序。
    經查：證人即告訴人甲○○、證人即同案被告丙○○95年9
    月7 日於偵查中向檢察官所為之陳述，均未經以證人身分命
    其具結，並不符證人之法定調查程序，揆諸前揭說明，對被
    告乙○○而言，此部分證述即無證據能力。
(三)按被告以外之人於偵查中向檢察官所為之陳述，除顯有不可
    信之情況者外，得為證據，刑事訴訟法第159 條之1 第2 項
    定有明文。此係因上開偵查中向檢察官所為之陳述雖仍為審
    判外之陳述，但立法者衡量刑事訴訟法規定檢察官代表國家
    偵查犯罪、實施公訴，依法有訊問被告、證人、鑑定人之權
    ，且實務運作時，偵查中檢察官向被告以外之人所取得之陳
    述，原則上均能遵守法律規定，不致違法取供，其可信性極
    高，為兼顧理論與實務為由，而對「被告以外之人於偵查中
    向檢察官所為之陳述」，例外規定除有顯不可信之情況者外
    ，得為證據。本件證人即告訴人甲○○、證人丙○○於95年
    11月16日偵查中向檢察官所為之證述均經具結，亦於本院審
    理時到庭就渠等於偵查中所為之證述接受被告及其辯護人之
    詰問，揆諸司法院大法官會議釋字第582 解釋意旨，對於被
    告之詰問權已有所保障，即已合於法定程序。另渠等於偵查
    中既均經具結願負偽證罪之刑事責任後方為證述，在證據能
    力方面應得認渠等所為證述之真實性可獲初步之確保，是證
    人甲○○、丙○○於偵查中經具結後向檢察官所為之證述，
    尚難認有「顯不可信」之情況，均有證據能力。
五、實體部分：
(一)被告於85、86年間曾以家庭開支、小孩在澳洲求學之學費、
    生活費，暨前夫丙○○生意上之周轉需要而向告訴人借款二
    百餘萬元，惟僅償還其中約三十萬元，餘款二百三十一萬三
    千元尚未清償（後於本院審理中方又再償還其中六十五萬元
    ）等事實，為被告所供承不諱，核與證人即告訴人甲○○於
    偵查及本院審理中所為之證述相符，並有上開支票五紙、退
    票理由單二紙、電匯單十四紙、本票十六紙附卷可稽，是此
    部分之事實固堪認定。
(二)關於被告向告訴人借款之理由，依告訴人於偵查及本院審理
    中所述，主要為小孩在國外唸書、先生即其前夫丙○○生意
    上需周轉軋票，及借錢給同事繳納遺產稅等事由。其中被告
    之子當時確實在澳洲求學乙節，為告訴人所不否認，且據證
    人丙○○於偵查及本院審理中證述甚詳，而於澳洲求學，每
    年學費及生活費所費不貲，確有資金之需求，是此部分即非
    不實之事由。至於借錢給同事繳納遺產稅部分，告訴人於偵
    查中稱係被告「第一次」借錢時的理由（參見95年度偵字第
    19094 號偵查卷第39頁），依其所提借款日期最早之85年5
    月21日匯款回條所載（參見95年度他字第3963號偵查卷第29
    頁），金額為三十萬元，是被告當初以此理由所借得之款項
    ，至多為三十萬元。惟告訴人於本院審理中證稱被告先後已
    償還三十餘萬元（參見本院98年3 月3 日審判筆錄第3 、4
    頁），已超過上開借款金額，是不論此部分之借款理由是否
    屬實，被告此部分應無不法所有之意圖甚明。
(三)再就被告前夫丙○○生意上需周轉部分而言，雖證人丙○○
    於本院審理中稱其當時係受雇於家族企業，否認有請被告代
    為周轉云云，然依證人丙○○所述，其當時擔任外務員，月
    薪二萬餘元到三萬元，且由檢察官問及家中開銷由誰支出時
    ，其覆稱其也要「補貼」，沒有固定支出多少錢等語，及其
    所述沒錢時，被告會放一些錢，不會讓他口袋沒錢等語可知
    （參見本院98年2 月3 日審判筆錄第3 、4 、7 、8 頁），
    被告家中經濟主要係由被告所支撐，還要補貼前夫丙○○之
    開銷。而丙○○在其資力並不寬裕之情形下，竟能把玩古董
    ，甚至經營古董店，則其是否確實未向被告周轉金錢，實非
    無疑。況依告訴人於本院審理中所述及卷附其所提匯款回條
    可知，其曾多次將借款匯至丙○○合作金庫民族支庫之帳戶
    內，按被告雖因擔任保證人之故，致其每月遭銀行扣款三分
    之一薪資，然由其可動用餘款，且本身在銀行工作等情觀之
    ，若係其本人需要資金，大可請告訴人將錢匯至其銀行帳戶
    以方便其調度，事實上告訴人亦曾數次將錢匯入或存入被告
    第一銀行帳戶內，有匯款回條及存款存根聯八紙附卷可稽，
    則在此情形下，若非丙○○確實需錢周轉，被告又何需特別
    要求告訴人將錢匯入丙○○帳戶內？顯可徵被告辯稱當時確
    有其前夫丙○○生意上需錢周轉此事，應非無據。
(四)又一般人之所以會向他人借用金錢，除短期周轉應急外，多
    半亦係因資力不足，是不能因借款當時之負債大於資產，即
    謂其無還款意願，尚應視其當時及可合理預期之未來收入而
    定。本件被告當時雖確實積欠不少債務，然以其當時在第一
    銀行工作之近五萬元之薪資、約三百萬元退休金，其前夫丙○○之資力（其嗣後尚有能力開古董店），暨其於87年1 月
    間退休時，僅約四十四歲，尚可覓職賺取收入等情觀之，被
    告於85、86年間借款時是否已無償還積欠告訴人款項能力，
    尚非無疑，況其兒子留學澳洲之花費甚鉅，必要時亦可加以
    中止以節省此部分之支出，是由上情觀之，實難認被告當時
    已知悉自己日後將無力償還借款，即難認被告借款時即無還
    款意願而具有詐欺犯意甚明。
六、綜上所述，本件依調查所得證據，在客觀上尚無從認定被告
    以家庭開支、小孩在澳洲求學之學費、生活費，暨前夫丙○○生意上之周轉需要為由而向告訴人借款部分，係屬施以詐
    術之行為，主觀上亦難認被告係基於詐欺之故意而向告訴人
    借款，縱使曾以同事需繳納遺產稅為由向告訴人借款，亦難
    認被告主觀上具有不法所有之意圖，不能僅因被告事後無力
    償還借款，即遽認其借款當時係基於詐欺之故意為之。此外
    ，復查無其他積極證據足資證明被告有上開公訴人所指之詐
    欺犯行，揆諸前揭法條及判例意旨，其犯罪尚屬不能證明，
    依法自應諭知無罪之判決。
據上論斷，應依刑事訴訟法第301 條第1 項，判決如主文。
本件經檢察官吳宗光到庭執行職務。
中    華    民    國    98    年    3     月    27    日
                  刑事第十三庭  審判長法  官 李幼妃
                                      法  官 鄭燕璘
                                      法  官 張紹省
以上正本證明與原本無異。
如不服本判決應於送達後10日內向本院提出上訴狀。
                                      書記官 周雅玲
中    華    民    國    98    年    3     月    27    日


司法院資訊處製作；財團法人民間司法改革基金會備份。
